【裁判字號】    97,建,70
【裁判日期】    970731
【裁判案由】    給付工程款
【裁判全文】
臺灣臺中地方法院民事判決  97年度建字第70號
原      告  詠大消防安全設備有限公司
法定代理人  己○○
訴訟代理人  林思銘律師
複  代理人  丙○○
被      告  丁○○
            戊○○
上一人
訴訟代理人  黃翎芳律師
複  代理人  宋思瑩
            陳佩吟律師
上列當事人間給付工程款事件，本院於民國97年7 月10日言詞辯
論終結，判決如下：
    主  文
被告丁○○應給付原告新台幣陸拾壹萬壹仟陸佰貳拾元，及自民
國九十七年七月十日起至清償日止，按年息百分之五計算之利息
。
原告其餘之訴駁回。
訴訟費用新台幣陸仟柒佰貳拾元由被告丁○○負擔。
本判決於原告以新台幣貳拾萬肆仟元為被告丁○○供擔保後，得
假執行。
原告其餘假執行之聲請駁回。
   事實及理由
壹、程序方面
    被告丁○○經合法通知，未於言詞辯論期日到場，核無民事
    訴訟法第386 條各款所列情形，爰依原告之聲請，由其一造
    辯論而為判決。
貳、實體方面
一、原告起訴主張：
（一）被告丁○○、戊○○欲於台中市○○路○ 段91之7 號合夥
      經營SPA館，遂於民國96年6月初共同委託原告施作SPA館
      內部之水電、空調及消防等裝修工程（以下簡稱系爭工程
      ），經初估施工費用總價為新台幣（下同）1,042,160元
      。原告進場施作後，被告於同年7月初又與原告追加水電
      燈光工程（以下簡稱追加工程），約定追加部分工程款為
      69,460元，合計總工程款為1,111,620元。原告於同年7月
      中完成上開工程，然被告等僅於同年6月12日及7月5日，
      各給付現金250,000元予原告，故被告尚積欠工程尾款611
      ,620元（1,111,620元-500,000元=611,620元）。
（二）被告戊○○乃上開SPA館（登記名稱為紐約材料行）之負
      責人，且於原告施工期間亦在場自稱老闆娘，並指揮工人
      施工。此外，就追加工程部分，亦係由被告戊○○與原告
      達成合意，故被告2人應負連帶責任。又上開欠款，經原
      告多次請求，被告均置之不理，且上開SPA館目前已轉讓
      給第三人經營，原告爰依民法第490條第1項承攬及民法第
      667條第1項合夥之法律關係請求被告給付，並聲明：（1
      ）被告等應連帶給付原告611,620元及自97年7月10日起至
      清償日止，按年息百分之五計算之利息；（2）願供擔保
      請准宣告假執行。
二、被告丁○○經合法通知，未於言詞辯論期日到庭，亦未提出
    書狀為何聲明或陳述。
三、被告戊○○則抗辯：系爭工程及追加工程部分並非其與被告
    丁○○共同定作，此觀原告並未提出工程承攬合約書甚明，
    且依原告所提出報價單、追加報價單、請款單及證人即瑞典
    室內裝潢負責人乙○○庭呈之請款單，均無被告戊○○之簽
    名，故尚不得以此遽認被告戊○○與被告丁○○共同定作系
    爭工程及追加工程。又所謂連帶責任需有法定或書面依據，
    原告就此均未舉證，故原告訴請被告戊○○應與被告丁○○
    連帶給付工程款，實無理由，並聲明：（1）原告之訴駁回
    ；（2）如受不利判決，願供擔保，請准免為假執行宣告。
四、本院判斷：
（一）原告主張其有施作系爭工程及追加工程之事實，被告戊○○並不爭執，且被告丁○○經合法通知，未於言詞辯論期
      日到庭，亦未提出書狀為何聲明或陳述，則原告之上開主
      張自堪信為真實。
（二）本件原告主張被告2人說要合夥經營SPA館，且於施工當時
      係由被告戊○○指揮工程之進行，雖部分工程款是由被告
      丁○○分別於96年6月12日及96年7月5日付現金給伊，然
      於請款當時，被告戊○○均有在場，故被告2人應負連帶
      責任等語，被告戊○○則否認並辯稱其並未參與SPA 館之
      經營等語。經查：
   1.證人即瑞典室內裝潢負責人乙○○於本院結證略以：伊不
     知被告丁○○與被告戊○○是否有結婚，然被告丁○○稱
     呼被告戊○○「老婆」，而報價單亦係由被告2人確認後由
     被告丁○○簽名，且於施作工程之過程中，均由被告2 人
     討論後，再由被告丁○○通知伊，而被告丁○○於96年6月
     中拿現金25萬元給伊時，被告戊○○亦在場（見本院97年7
     月10日言詞辯論筆錄）。
   2.證人即原告公司員工甲○○於本院結證略以：伊係系爭工
     程及追加工程之工地主任，負責監工，伊於施工前有跟被
     告2人確認過，且有任何工地問題都需要被告2人同意，而
     申請營利事業使用執照者為被告戊○○，電話線之聲請人
     亦為被告戊○○，且伊於開幕後施作追加工程時，亦看到
     係由被告戊○○經營SPA館（包括招募員工、拿制服給面試
     的人試穿等）。而被告丁○○於96年7月中拿現金25萬叫伊
     拿給原告時，被告戊○○亦在場（見本院97年7月10日言詞
     辯論筆錄）。
   3.從上開原告之主張及證人之證述可知，被告2人於原告施作
     系爭工程及追加工程時，確實均在工地現場指揮工程之進
     行，惟此尚不足以認定被告戊○○係本件承攬契約之當事
     人。又連帶債務之成立以當事人明示或法律有規定者為限
     ，民法第272條定有明文。故被告2人間是否需就上開工程
     欠款負連帶清償責任，首先需視被告2人間是否存在合夥法
     律關係。又按合夥乃二人以上互約出資以經營共同事業，
     民法第667條第1項定有明文；當事人主張有利於己之事實
     者，就其事實有舉證之責任，民事訴訟法第277條前段定有
     明文。本件原告主張被告間存在合夥關係，應就系爭工程
     及追加工程部分，負連帶清償責任，然為被告戊○○所否
     認，是以，原告應就被告2人間具合夥法律關係之事實，負
     舉證責任。本件原告雖提出報價單、追加報價單、請款單
     及紐約材料行之營利事業登記案件進度資料影本各1紙，以
     資證明，惟查，本件原告並未提出工程承攬契約書，而觀
     之原告所提出之報價單、追加報價單、請款單，雖於業主
     名稱均記載丁○○及戊○○，然其上均無被告戊○○之簽
     名，且其工程名稱分別為「SPA 館室內水電、空調、消防
     及裝修工程」及「SPA 館裝修工程」，均與紐約材料行無
     涉，而由證人乙○○庭呈之請款單上業主名稱僅有丁○○
     1人，且僅丁○○於業主確認章部分簽名等事實，亦可證明
     被告戊○○與系爭工程欠款無涉。此外，縱使原告主張電
     話線係由被告戊○○聲請，SPA館開幕後係由被告戊○○招
     募員工及拿制服給面試的人試穿等屬實，亦尚難認定被告2
     人間有出資合夥經營SPA館之事實，故原告此部分主張，並
     無理由。
  4..至於被告2人是否明示其願就上開工程欠款負連帶清償責任
     ，經查：兩造間就系爭工程及追加工程並無簽立書面契約
     ，而證人乙○○亦證稱：被告2人並未說他們是合夥的老闆
     ，只是伊看他們2人是同居關係，所以叫他們老闆、老闆娘
     ，至於店是誰開的，伊並不清楚（見本院97年7月10日言詞
     辯論筆錄）。且由上述原告之陳述、證人之證述及證人乙○○庭呈之請款單上業主名稱僅有丁○○1人，亦僅有被告
     丁○○於業主確認章部分簽名可知，被告2人並未明示其2
     人願就上開欠款負連帶清償責任，故原告此部分主張，並
     無理由。
（三）本件原告主張系爭工程已完工，而被告丁○○尚欠其工程
      款之事實，業據其提出報價單、追加報價單、請款單影本
      各1紙為證，核與證人乙○○庭呈之請款單影本1紙、證人
      乙○○及甲○○於本院審理時之結證相符。而被告丁○○
      受合法通知未於言詞辯論期日到場，亦未提出準備書狀爭
      執，則原告之主張，自堪信為真實。
（四）從而，原告基於承攬之法律關係，請求被告丁○○給付如
      主文第1 項所示之金額及利息，為有理由，應予准許，至
      於原告請求被告戊○○連帶給付部分，自屬無據，應予駁
      回。又本判決原告勝訴部分，原告陳明願供擔保，請求宣
      告假執行，經核並無不合，爰酌定相當之擔保金額，予以
      准許。至於原告敗訴部分，其假執行之聲請失所附麗，應
      予駁回。
五、本件事證已臻明確，兩造其餘攻擊防禦方法，及未經援用之
    證據，經本院斟酌後，認均不足以影響本判決之結果，自無
    逐一詳予論駁之必要，併此敘明。
六、本件訴訟費用，由被告丁○○負擔。
七、訴訟費用負擔、宣告假執行之依據：民事訴訟法第79條、第
    390 條第2 項。
中    華    民    國    97    年    7    月    31     日
                  民事第三庭    法  官  謝慧敏
正本係照原本作成。
如對本判決上訴，須於判決送達後20日內向本院提出上訴狀。
中    華    民    國    97    年    7    月    31     日
                                書記官  王志


司法院資訊處製作；財團法人民間司法改革基金會備份。
